【裁判字號】    94,訴,5027
【裁判日期】    950713
【裁判案由】    損害賠償
【裁判全文】
臺灣臺北地方法院民事判決              94年度訴字第5027號
    原      告  丙○○
    訴訟代理人  賴政律師
    複代理人    賴德旺律師
    被      告  甲○○
上開當事人間請求損害賠償事件，本院於中華民國95年6月28日
言詞辯論終結，判決如下：
    主      文
原告之訴及假執行之聲請均駁回。
訴訟費用由原告負擔。
    事實及理由
一程序方面：被告未於言詞辯論期日到場，核無民事訴訟法第
  386條所列各款情形，應依原告之聲請，由其一造辯論而為判
  決。
二原告起訴主張：
  (一)被告明知無「東昇產經公司」，不得以公司名義對外經銷股
    票，卻於民國91年6月間，協同乙○○，自稱為「東昇產經
    公司」之聯絡人，以詐欺之手法，誆稱暐翔國際工程股份有
    限公司（以下簡稱暐翔公司）及鑽矽科技股份有限公司（以
    下簡稱鑽矽公司）近期內將申請股票上市上櫃，屆時可有高
    額獲利，鼓吹原告以每股68元之價格購入上述兩家公司之股
    票。原告不疑，先後匯款計新台幣（下同）3,264,000元至
    被告於誠泰銀行信義分行帳號000000000000之帳戶。
  (二)至92年9月間，原告始發現上述兩家公司股價遠低於原告購
    入之價格，甚至無市場交易，且無申請上市上櫃之計劃，被
    告又自92年11月起音訊全無，原告始知遭被告詐欺。因當時
    上述股票市價為25元，原告購入價格為68元，共購入48000
    股，故原告受有2,064,000元之損害（[68－25]×48000＝
    2,064,000）。爰依民法第184條之規定，請求被告就其侵權
    行為賠償原告之損害。
  (三)原告之請求權並未罹於時效：
    (1)依最高法院46年臺上字第34號判例︰「查所謂知有損害，
      非僅指單純知有損害而言，其因而受損害之他人行為為侵
      權行為，亦須一併知之，若僅知受損害及行為人，而不知
      其行為之為侵權行為，則無從本於侵權行為請求賠償，時
      效即無從進行。」之意旨，原告直至94年2月23日經檢察
      官提示鑽矽公司股票91年間之實際成交價格後，方知悉遭
      受被告欺騙，確認被告果有侵害權利情事，則原告本於侵
      權行為向被告請求賠償之時效，應由該日起算。
    (2)被告雖辯稱時效應自91年11月或91年12月25日起算，惟查
      ︰
      被告所提被證1即93年11月17日偵查中訊問筆錄，原告
        陳述之全文為︰「當時被告乙○○稱，『東昇產經公司
        』是受暐翔國際工程股份有限公司和鑽矽科技股份有限
        公司委託募集小股東，準備上市上櫃，為取信於我，還
        要我向群益證券公司查詢前開二家公司在群益證券是否
        有股務代理，後來我有打電話去群益，群益的人說有，
        後來我才知道群益證券只是代為處理保管暐翔公司和鑽
        矽公司的股票。91年11月我知道受騙後，我有去找暐翔
        國際工程股份有限公司及鑽矽科技股份有限公司的發言
        人，我有問他們當初是不是委託東昇產經公司，他們說
        沒有，也不認識乙○○和甲○○。」。原告此部份陳述
        ，只是表明乙○○當時鼓吹原告購買系爭股票之說詞不
        實，亦即群益證券並非系爭股票公司之股務代理，僅是
        代為處理保管股票，對被告以有68元之市場價格欺騙原
        告購買股票之事，並無所悉。
      況且被告自認原告直至91年12月25日仍將大筆金錢匯入
        被告甲○○帳戶，尤可證明直至91年12月25日原告仍不
        知道被告係施詐欺騙。
      被告雖辯稱：本件時效應自原告最後一筆金錢匯入被告
        帳戶之91年12月25日時起算等語。然依前述最高法院判
        例之意旨，侵權行為之時效，應自被害人知悉加害人之
        行為為侵權行為之時起算，並非由侵權行為之最後終點
        為起算日。否則每個侵權行為之加害人，在侵權行為完
        成後，只要善加掩飾，二年後即得免於賠償責任，豈非
        變相鼓勵、保護侵權行為人？
  (四)原告買入系爭股票時之市價遠低於68元，實際上只有10幾、
    20幾元：
    (1)被告一再辯稱原告之購買價格合理、接近市價云云，但如
      前所述，依群益證券提供之「股份轉讓通報表」之記載，
      原告向被告以68元超高價格購入鑽矽公司股票之同時，該
      股票實際之交易價格均在30元以下，並無68元之市場價值
      。該「股份轉讓通報表」所載當時以超過30元之價格購買
      該檔股票者，只有一個68元之統一價格，再無其他價格，
      足見該等68元成交者，確實均係被告利用錯誤施詐所致，
      絕非市場價格。
    (2)況且原告之直接前手證人劉燕禮業已於偵查中出面證稱︰
      「（有買進暐翔公司未上櫃股票）91年4月2日（買入）5
      萬股。…當時股價為29元。在91年12月2日賣出。賣出股
      價26元。」等語，亦可證明系爭股票當時根本沒有高於30
      元之市價。
    (3)被告未經設立登記而以公司名義經營業務，更未經證券管
      理委員會許可，從事證券買賣之違法情事，足見被告本屬
      奸邪之徒。其以市價30元以下之股票，鼓吹欺騙原告以68
      元之高價購入，獲取暴利，明顯以違反保護他人法令之方
      法，不法侵害原告之權利，自應負損害賠償責任。
  (五)聲明：(1)被告應給付原告2,064,000元及自起訴狀繕本送達
    翌日起至清償日止，按年利率5％計算之利息。(2)願供擔保
    請准宣告假執行。
三被告答辯稱：
  (一)原告之請求權已罹於時效：
    (1)原告向臺灣臺北地方法院地檢署提出刑事告訴，於93年11
      月17日檢察官訊問筆錄中明確陳述：「91年11月我知道受
      騙後，我有去找暐翔國際工程股份有限公司及鑽矽科技股
      份有限公司的發言人…」等語，原告主張知悉遭被告以詐
      欺手法陷於錯誤購買系爭股票，係於91年11月，依民法第
      197條規定，原告至遲應於93年11月前提出訴訟，但原告
      係於94年9月15日始提起訴訟，顯已逾時效。
    (2)原告主張因受被告以詐欺手法鼓吹陷於錯誤，先後以匯款
      方式交付購買股票之價金至被告誠泰銀行之帳戶，時間分
      別於91年6月12日、91年7月28日、91年10月18日、91年12
      月16日、91年12月17日、91年12月25日，本件縱有原告所
      稱詐欺侵權之不法事實，係於91年6月6日所發生，且原告
      主張其係因被告之詐欺而匯款，受有2,064,000元之損害
      ，則原告最後一筆匯款之時間係91年12月25日，可認係被
      告犯行之最後終點，依民法第197條第1項規定，原告亦應
      於93年12月前提起損害賠償之訴。
  (二)原告主張買入系爭股票時之市價遠低於68元，實際上只有10
    幾、20幾元，並無依據：
    (1)系爭股票非如上市、上櫃股票係於集中市場或店頭市場公
      開交易，並無公定之市場價格，一般交易模式係賣方向證
      券商提出賣出價格，證券商即就有人願意購買之價格進行
      人工撮合，撮合成功即成交。亦即只要雙方就價格達成合
      意即可辦理交割過戶，並無所謂之公開交易價格。
    (2)原告稱：劉燕禮以每股26元出售股票，而原告購入價格卻
      為每股68元，係被告施用詐術所為等語，實則依證人劉燕
      禮證述，其就系爭股票之買入、售出，因無公開交易市場
      ，買賣雙方就交易價格及交易數量，係以個別議價方式買
      進及售出，甚至有以打折方式進行，並無所謂的合理市價
      。股票交易後之漲跌本屬股市投資所必須承擔之風險，遑
      論未上市、上櫃之股票交易，較之上市、上櫃股票具有更
      大幅度之漲價空間，但相對亦需承擔更高的投資風險，此
      為對此類交易應有之認知。原告向被告買入股票後之跌價
      ，屬自身應承擔之交易風險，卻指稱係受被告詐欺，要求
      將投資失利之損失轉嫁被告負擔，實無理由。
  (三)被告並無施用詐術使被告購入系爭股票：
    (1)原告曾向臺灣臺北地方法院檢察署提出詐欺告訴，經檢察
      官偵查後，認被告所為僅違反證券交易法第44條，即非證
      券商卻經營證券買賣、行紀與居間業務，並無原告所稱施
      用詐術之行為，故認被告並不構成詐欺罪。
    (2)蓋鑽矽公司自成立之初即有公開發行與上市上櫃之計劃，
      至今仍進行準備中，另暐翔公司雖於91年未有上市上櫃計
      劃，惟原告購買當時仍能以最簡單之方法即得知悉，實難
      僅憑原告以高於市價之價格購買系爭股票，即認被告犯有
      詐欺罪。被告未經檢察官起訴詐欺犯行，原告以被告涉犯
      詐欺罪嫌，請求被告為侵權行為損害賠償，即屬無據。
    (3)原告所投資者既是未上市、未上櫃之股票，應當知悉此類
      交易存有相當之風險，本應自行評估是否使用此一投資管
      道。被告自始均無強迫，原告豈能以事後該股票價格跌落
      即主張遭到詐欺？原告為高級知識份子，受有高等教育，
      亦有相當之社會經驗，對股票投資所具有之高風險性豈有
      不知之理，現僅因投資失利即稱遭受被告詐術而有侵權損
      害，實不合理。
  (四)再者，原告曾就其所受損害聲請對乙○○發支付命令，因乙
    ○○未聲明異議而確定。原告縱因時效消滅而無法對被告求
    償，其所受損害亦可由乙○○獲得填補。
  (五)聲明：原告之訴及假執行之聲請均駁回。
四兩造不爭執事項
  原告分別於91年6月12日、7月23日、10月18日、12月16 日、
  12月17日及12月25日，陸續匯款3,264,000元至被告於誠泰銀
  行信義分行帳號000000000000之帳戶，向被告購買暐翔公司及
  鑽矽公司之股票，每股68元，共購買48000股。
五兩造爭執要點及本院之判斷
  (一)原告對被告之侵權行為損害賠償請求權是否因2年間不行使
    而消滅？
    (1)按民法第197條第1項規定：「因侵權行為所生之損害賠償
      請求權，自請求權人知有損害及賠償義務人時起，二年間
      不行使而消滅。自有侵權行為時起，逾十年者亦同。」。
      所謂知有損害及賠償義務人之知，係指明知而言。如當事
      人間就知之時間有所爭執，應由賠償義務人就請求權人知
      悉在前之事實，負舉證責任。最高法院72年台上字第1428
      號判例可資參照。
    (2)原告主張：其至94年2月23日經檢察官提示鑽矽公司股票
      於91年間之成交價格後，方知悉受騙等語，被告則辯稱：
      原告自陳於91年11月已知受騙，且原告最後一筆匯款時間
      係91年12月25日，應認原告之請求權已於93年11月間或同
      年12月間消滅等語。經查：
      原告於92年12月9日以被告涉犯詐欺罪嫌為由，向臺灣
        臺北地方法院檢察署提出告訴，嗣於93年11月17日檢察
        官訊問筆錄中雖陳稱：「…91年11月我知道受騙後，我
        有去找暐翔國際工程股份有限公司及鑽矽科技股份有限
        公司的發言人，我有問他們當初是不是委託東昇產經公
        司，他們說沒有，也不認識乙○○和甲○○。」等語，
        然依原告告訴狀第六點所稱：92年9月間查知鑽矽公司
        之股價僅20餘元等語及告訴狀第七點所稱：92年11月初
        被告音訊全無，經暐翔公司及鑽矽公司證實目前並無上
        巿上櫃計畫等語，並參酌原告於91年12月16日、91年12
        月17日、91年12月25 日尚陸續購入暐翔公司股票等情
        ，可知原告於上開訊問筆錄中所稱「91年11月」知道受
        騙應係口誤，原告當時真意應為「92年11月」知道受騙
        。
      另原告最後一次匯款至被告帳戶之日期雖係91年12月25
        日，然依原告上開告訴狀第六點所稱：92年9月間查知
        鑽矽公司之股價僅20餘元等語，可知依原告之主張，其
        係於92 年9月間方知受有損害。
      原告既於告訴狀中自陳：92年9月間查知鑽矽公司之股
        價僅20餘元等語，則其事後主張係於94年2月23日偵查
        中方知悉股價，自不足採。然依卷證資料，亦難認原告
        於92年9月前已知悉受有損害，故原告於94年9月15日起
        訴請求被告損害賠償，難謂其請求權已消滅。被告辯稱
        原告知悉在前，又未能舉證，所辯自不足採。
  (二)被告是否用詐術使原告誤信系爭股票有68元之價格？原告買
    入系爭股票時，其巿價多少？被告是否因以68元之價格買入
    系爭股票而受有損害？
    (1)原告雖主張被告施用詐術使其高價購買系爭股票，然系爭
      股票既未上巿上櫃，其巿價本係由實際買賣紀錄形成。而
      買賣契約係於當事人意思合致時成立，基於契約自由原則
      ，縱使賣方出價高於巿場上其他賣家之價格，但如買方願
      以該價格購買，其價格難認不合理，事後買方尚難以巿場
      上尚有其他較低之交易價格，遽謂賣方施用詐術。因此，
      若原告不能證明被告於買賣過程中施用詐術，而僅以原告
      買進系爭股票之價格高於當時巿場上曾出現之較低成交價
      格，遽謂被告有侵權行為，即無可採。
    (2)原告可自行查知有關系爭股票發行公司之資訊：
      原告雖謂：被告詐稱暐翔公司及鑽矽公司將於近期內申請
      股票上市上櫃，屆時可有高額獲利，鼓吹原告以每股68元
      之價格購入該兩家公司之股票等語，然查：
      鑽矽公司自成立之初即有公開發行與上市櫃之計劃，至
        今仍進行準備中，有該公司94年1月4日函（附於臺灣臺
        北地方法院檢察署93年度偵字第12159號卷）可稽，原
        告主張被告「詐稱」鑽矽公司將於近期內申請股票上市
        上櫃等語，即無可採。
      另暐翔公司雖於91年間無上市上櫃之具體計劃，惟依原
        告所提「年度證券交易稅一般代徵稅額繳款書」影本所
        載，除91年7月23日買入鑽矽股票部分外，原告於91年6
        月12日、同年12月16日、17日、25日買入暐翔股票時，
        其股務代理均為群益證券股份有限公司，原告亦於上開
        告訴狀中自陳：92年11月初察覺有異後，向群益證券公
        司查詢暐翔公司電話後，經該公司股務科證實目前並無
        上巿上櫃計畫等語，可知原告既得於92年11月間查詢暐
        翔公司有無上巿上櫃計畫，顯亦得於91年6月至12月間
        陸續買入系爭股票時，向股務代理機構群益證券股份有
        限公司或發行股票之暐翔公司查詢有關該公司股票之資
        訊，難認有誤信他人不實資訊之虞。故原告主張其誤信
        被告詐稱暐翔公司將於近期內申請股票上市上櫃等語，
        難認可採。
      原告向台灣台北地方法院檢察署提出詐欺告訴後，因檢
        察官查無積極證據足認被告有原告所稱施用詐術行為，
        而未就詐欺部分起訴，有原告所提起訴書第4頁關於不
        另為不起訴處分部分可稽，益難謂被告有詐欺之侵權行
        為。
    (3)原告可自行查知系爭股票於市場上之成交價格：
      依原告於92年12月9日所提告訴狀所載：「六92年9月間告
      訴人查知鑽矽公司之股價僅20餘元，而暐翔公司根本無股
      票市場…」等語，可知原告實得於92年9月間查知系爭股
      票之股價，則其顯然亦得於91年6月至12月間買入系爭股
      票時查知當時市場上之成交價格。原告徒言無從得知，難
      認可採。
    (4)系爭股票於91年10月1日起至同年12月31日間成交價格不
      一，難認原告購買價格高於巿價而受有損害：
      依群益證券股份有限公司94年1月5日函所附鑽矽公司於91
      年10月1日起至同年12月31日間之「股份轉讓通報表」所
      載101筆交易之成交單價，其中有40筆為68元，1筆為55元
      ，4筆為40元，2筆為30元，其餘54筆為30元以下；而自91
      年10月1日起至同年月18日（即原告最後購買鑽矽公司股
      票時）間61筆交易之成交單價，其中有36筆為68元，1筆
      為55元，1筆為30元，其餘23筆為30元以下。可見當時成
      交價格極多，難認為原告主張之20餘元。況且，其中以68
      元成交者約占101筆交易中之40％、61筆交易中之59％，
      並非少數，難認非巿場上主要成交價格之一。故原告主張
      其以高於巿價之68元買入系爭股票而受有損害，難認可採
      。
    (5)從而，難認被告施用詐術使原告以高於巿價之價格購買系
      爭股票致原告受有損害。原告請求被告損害賠償，難謂有
      理由。
六綜上所述，原告依據侵權行為之法律關係，請求被告給付
  2,064,000 元及自起訴狀繕本送達翌日起至清償日止，按年利
  率5％計算之利息，並無理由，不應准許。原告之訴既不應准
  許，則其假執行之聲請亦失所依據，應併予駁回。
七本件事證業已明確，兩造其餘主張陳述及所提之證據，經本院
  審酌後，認均不足以影響本判決之結果，均毋庸再予論述，附
  此敘明。
八據上論結，原告之訴為無理由，依民事訴訟法第78條，判決如
  主文。
中    華    民    國    95    年    7    月    13     日
                      民事第四庭  法  官  林玲玉
以上正本係照原本作成。
如對本判決上訴，須於判決送達後20日內向本院提出上訴狀。
中    華    民    國    95    年    7    月    13     日
                                  書記官  江虹儀


司法院資訊處製作；財團法人民間司法改革基金會備份。
